【裁判字號】    94,重訴,459
【裁判日期】    950509
【裁判案由】    清償借款
【裁判全文】
臺灣臺中地方法院民事判決  94年度重訴字第459號
原      告  丁○○
訴訟代理人  李宗炎 律師
被      告  戊○○
            卓意即卓麗
共      同
訴訟代理人  柯開運律師
當事人間請求清償借款事件，本院於中華民國95年4月25日言詞
辯論終結，判決如下：
    主      文
原告之訴及假執行之聲請均駁回。
訴訟費用由原告負擔。
    事實及理由
壹、按訴狀送達後，原告不得將原訴變更或追加他訴。但擴張或
    減縮應受判決事項之聲明者，不在此限，民事訴訟法第255
    條第1項第3款定有明文。查原告起訴時之訴之聲明為被告與
    共同被告乙○○應連帶給付原告新台幣 (下同)6,509,840
    元及自起訴狀繕本送達之翌日起至清償日止按年息百分之5
    計算之利息；嗣於本院言詞辯論期日撤回對乙○○之起訴，
    並變更聲明為被告應給付原告6, 509, 840元及同前之遲延
    利息，核係減縮應受判決事項之聲明，為法之所許，先予敘
    明。
貳、本件原告起訴主張：
  一、緣被告戊○○、卓意即卓麗於81年7月27日簽立借據
      與原告，共同向原告借款6,509, 840元，訴外人乙○○為
      本件借款之連帶保證人，原告亦已開立台灣省合作金庫鳳
      山支庫之同額支票交付被告兌現。詎清償期屆至後，被告
      竟拒不返還借款，經原告多方催討均未獲置理，爰依民法
      第478條之規定，提起本訴。並聲明：被告應給付原告
      6,509,840元及自起訴狀繕本送達之翌日起至清償日止按
      年息百分之5計算之利息；並願供擔保請准宣告假執行。
  二、對被告抗辯之陳述：
  （一）緣因原告向訴外人鐘文隆等四人，以每坪2,488元之價
        格購買坐落彰化縣芬園鄉○○○段557-68等多筆土地面
        積合計達85.3台甲土地，係全權透過被告戊○○之仲介
        ，本件買賣談妥之際，被告戊○○同時向原告表示，坐
        落彰化縣芬園鄉縣○段836-4地號林地（下稱系爭土地
        ）為其所有，其有權加以處分，不但臨芬草路，且為上
        開85.3台甲土地之對外連絡咽喉位置，應一併購買，否
        則所購買之上開85.3台甲土地即成廢地，原告不得已，
        始以每坪34,000元（較上開85.3台甲土地之每坪2,488
        元高出13.6倍），總價19,490,160元之價格，向被告戊○○購買，雙方並於81年6月27日簽訂不動產買賣契約
        ，並由乙○○為見證及連帶保證人。同日並與訴外人鐘
        文隆等人就上開85.3台甲土地簽訂買賣契約。
  （二）否認被告所辯原告借用被告戊○○名義以每坪6萬元之
        價格向丙○○購買系爭土地，被告戊○○係向原告宣稱
        系爭土地為其所有，其可全權決定出售事宜，並未告知
        或暗示系爭土地係他人所有，且又收入原告交付之訂金
        ，原告不疑有他，而認系爭土地係被告戊○○所有，始
        與之簽訂買賣契約。原告迄今始知被告戊○○另與丙○○簽有買賣契約，而價金更高達3400餘萬元，因此，原
        告尚無為支付被告與丙○○間之買賣價金而委由被告代
        收轉付之理。被告戊○○以上開高價向丙○○購買系爭
        土地之情形顯示被告戊○○原有把握以每坪34,000元或
        更低之價格取得系爭土地，不料，丙○○堅持以每坪6
        萬元出售，被告戊○○因擔心違反與原告之契約而受罰
        之情形下，不得不以每坪6萬元之價格向丙○○購入系
        爭土地，並向原告陸續借款6, 509, 840元（本件標的
        ）及8,394,40 0元，以支付價款與丙○○。
  （三）再對照原告與被告戊○○就系爭土地所訂之買賣契約，
        及被告戊○○與訴外人丙○○就系爭土地所簽訂之買賣
        契約中之期款支付部分，二份契約之第二期款，差額為
        6,509,840元，被告戊○○勢須向原告借款，始得如數
        支付，是此數額，為被告之借款，亦無疑義。又關於被
        告戊○○與第三人丙○○之第三期款8,394, 400元，被
        告戊○○係於81年8月15日即支付予丙○○，嗣後，被
        告於81年8月28日及9月1日原告借得同額款項，換言之
        ，被告戊○○係先支付第三期款 (尾款)後，再向原告
        借款，若兩造已協議由原告借被告戊○○之名義，向丙○○購入系爭土地，則原告應先將各期價款預先支付予
        被告戊○○，使被告戊○○得以轉付予訴外人丙○○，
        如此，被告戊○○方能放心的出借名義予原告以購入土
        地，而原告亦能證明自己有支付之能力不會使被告戊○○吃虧或違約。然原告否認兩造間有此協議，被告亦不
        能證明兩造間有此協議，而被告戊○○未取得原告交付
        之款項前，在81年8月15日支付尾款8, 394,400元予丙○○，說明被告與丙○○間就本件土地之買賣，係被告
        自己之意思，與原告無關等語。
  （四）再者，若依被告所辯，係因丙○○不認識、不相信原告
        ，乃經由被告買入，再賣出予原告，被告僅係中間人而
        已。若果如此，則被告在代收轉付買賣價金時，只要在
        收據上載明收款之理由及目的、用途，或將丙○○之收
        款註明交付予原告，即可釐清及證明其代收轉付之責任
        ，而被告既非無智識及社會交易經驗之人，於簽寫本件
        借據之際，當無不知「借據」、「借得... 款項」、「
        借款人親收足訖」等文字之真意為何? 本件被告既於收
        據上，載明係「借據」及借得之款項等語，足資證明，
        兩造間於此筆款項，實係借款無訛。
參、被告抗辯：
  一、否認原告所主張被告有向原告借款之事實，系爭借據係被
      告應原告之要求而虛偽簽立。本件緣因原告早就與訴外人
      鐘文隆等人有計劃收購彰化縣芬園鄉之山坡地，從事開發
      賺取暴利，因而經由被告戊○○、卓麗 (即卓意)、
      乙○○之仲介，先向訴外人郭廷裕、鐘郭純美、楊春助等
      人以每甲單價730萬元總價622,701,750元之高價，購得55
      7-77地號等多筆土地總面積達85.3台甲，但因上開廣大之
      山坡地缺少通路，必須經過系爭土地，才能與大馬路即芬
      草路相連接，因丙○○索價每坪必須6萬元才要賣，原告
      為使其廣大之山坡地開發後價值連城，乃委請被告戊○○
      與丙○○訂立每坪6 萬元，總價34,394,400元之不動產買
      賣契約書，高價價購系爭土地，倘若原告未購得系爭土地
      ，則其後面廣大之85.3台甲山坡地，勢將成為廢地，毫無
      開發價值，原告基於此項需要，乃非向丙○○高價購買系
      爭土地不可。
  二、因丙○○係台中縣霧峰鄉人，與原告不熟，丙○○認為交
      易金額高達34,394,400元，不願收取原告開立之支票，並
      向被告戊○○表示伊只信任被告戊○○，如要向伊購買該
      筆土地，必須由原告以被告戊○○名義與伊訂立不動產買
      賣契約書，同時必須由被告戊○○開立支票給伊，伊才願
      意將土地出售。原告因此拜託被告戊○○出名與丙○○訂
      立不動產買賣契約書，被告戊○○受原告之託，乃同意借
      名給原告，於81年6月27日與丙○○訂立不動產買賣契約
      書，並依原告之指示，由丙○○將該筆土地移轉登記予原
      告指定之登記名義人蕭樹生，嗣蕭樹生再於83年6月30日
      移轉登記與訴外人即原告指定之登記名義人江炎君，江炎
      君再於88年8月4日移轉登記與訴外人即原告之兄楊文龍。
  三、本件原係原告找仲介人去找丙○○談每坪34,000元，惟未
      談成，原告明知土地不是被告戊○○所有，而且丙○○要
      求每坪6萬元才願出售，但原告表示原告已經與公司講好
      要以每坪34,000元購買土地，故要求被告戊○○與原告簽
      訂一份每坪34,000元之價格之買賣契約，另外由被告戊○○與丙○○簽一份每坪6萬元之賣賣契約。原告主張之二
      筆借款即6,509,840元與8,394, 400元，均係原告與被告
      戊○○間所訂買賣契約及被告戊○○與丙○○間訂立買賣
      契約之價金差額，由原告給付與被告戊○○，另由被告戊○○給付與丙○○。又因受限法規對於林地承買人之資格
      限制問題，且辦理移轉登記需時較久，原告唯恐支付鉅款
      ，土地無法全部過戶完成，乃向被告佯稱必須寫立借據，
      以資擔保，一俟土地過戶完成，伊即將借據歸還，嗣後，
      土地全部過戶予原告所指定之登記名義人之後，被告戊○○與證人甲○○等人曾前往高雄原告之公司欲向原告索還
      系爭借據，原告於當時表明借據已丟掉，伊不會向被告請
      求借款，該借據只是向伊公司交代款項之下落而已，足見
      兩造間確無系爭借款之借貸關係。
  四、原告辯稱不知被告戊○○不是系爭土地所有人，顯違反經
      驗法則。且被告戊○○亦不可能於同一日（即81年6月27
      日）為將不屬於被告戊○○所有之系爭土地，以每坪僅34
      ,000元，買賣總價19,490,160元出賣予原告，卻與訴外人
      丙○○就同一筆土地訂立每坪多達將近一倍為6萬元，總
      價為34,394,400元之買賣契約，而去向原告借款來支付34
      ,394,400元之價金，於瞬間甘願虧損近1500萬元之理。原
      告前揭所言，亦嚴重違背經驗法則。
  五、按原告購買上開85.3台甲總價622,701,750元之山坡地，
      再加上系爭總價為34,394,400元836-4地號林地，均係由
      被告戊○○、卓意、乙○○共三人仲介，詎料，原告於
      過戶完成後，竟未支付分文之仲介費予被告戊○○、卓意
      及乙○○，以當時約定之仲介報酬按「賣l買2」之原則
      ，即賣方支付買賣總價l%，買方支付買賣總價2%之比例，
      原告總計應支付仲介報酬為13,141,923元 (622,701,750
      元十34,394,400元=657,096,150x2%= 13,141,923元)，原
      告迄今分文未付，被告以書狀之送達，向原告表示請求給
      付之意思，倘若原告仍主張系爭借據為借款，被告否認有
      借貸關係，並以原告積欠被告之仲介報酬，向原告主張抵
      銷(13,141,923元-6,509,840=6,632,083元)，經被告抵銷
      後，原告之請求權已不存在。
  六、並聲明：原告之訴及假執行之聲請均駁回。被告如受不利
      之判決，請准預供擔保，免為假執行。
肆、本件爭點整理及簡化協議之內容如下：
  一、兩造不爭執之事實：
  （一）81年6月8日原告與被告卓意簽立原告以每坪34,000
        元向被告卓意購買系爭土地之買賣契約書。
  （二）原告曾與訴外人鐘文龍等人經由被告二人與訴外人乙○○之仲介而購買芬園鄉山坡地達85.3台甲，總價622,70
        1,750元，並於81年6月27日訂立不動產買賣契約書（見
        本卷第68頁）。
  （三）原告上開購買之85.3台甲土地需經由系爭土地才能與芬
        草路相連接，否則即無適宜對外通路。
  （四）原告於81年6月27日與被告戊○○簽立以每坪34,000 元
        ，總價19,490,160元，由原告向被告戊○○購買系爭土
        地之不動產買賣契約書（見本卷第54頁）之形式上為真
        正。
  （五）原告戊○○於81年6月27日與訴外人丙○○簽立由被告
        戊○○以每坪60,000元，合計總價34,394,400元，向丙○○購買系爭土地之不動產買賣契約書（見本卷第26頁
        ）之形式上為真正。
  （六）被告戊○○、卓意於81年7月27日簽立記載被告向原
        告借款6,509, 840元之借據一紙（見本卷第6頁）、另
        曾簽立記載被告向原告借款8,394,400元之借據一紙 (
        見本卷第37頁），而均由乙○○在連帶保證人處簽名之
        上開二件借據之形式上為真正。
  （七）原告尚未給付購買上開85.30台甲土地之仲介報酬與被
        告二人及乙○○。
  二、本件之爭點：
  （一）被告戊○○、卓意是否於81年7月27日向原告借款
        6,509,840元，而由乙○○為連帶保證人？
  （二）被告二人與訴外人乙○○三人對原告是否有仲介報酬
        13,141,9 23元之債權，即是否應以賣１買２之比例計
        算上開三人之仲介報酬？
  （三）如認原告對被告有上開借款債權存在，則被告主張以對
        原告之仲介報酬為抵銷有無理由？
伍、本院之判斷：
  一、按消費借貸契約，必借貸人與貸與人雙方意思表示一致，
      始能成立。次按依通常情形，借貸之當事人應先就借貸之
      意思表示一致，並交付借款，始會書立已付訖借款之借據
      。本件原告主張被告戊○○、卓意曾於81 年7月27日向
      原告借款，業據原告提出載有被告向原告借得上開金額借
      款，交由借款人親收足訖之文字，且被告不爭執形式上為
      真正之借據一紙（見本卷第6頁）為證，惟被告否認有借
      款之事實，抗辯：係因原告借用被告戊○○名義以每坪6
      萬元之價格向訴外人丙○○購買系爭土地，另原告與被告
      戊○○間另行虛訂由原告以每坪34,000元之價格向被告戊○○購買系爭土地，就二份契約之差價部分，由原告交付
      被告戊○○，並為擔保原告購買系爭土地之所有權移轉登
      記確實履行，就上開二份契約之差價6,509,840元及8,394
      ,400元二筆金額，被告應原告之要求而虛偽簽立系爭借據
      及另一紙借據等語。被告所辯上情係指事實上並無借貸意
      思，而虛偽簽立借據，此屬通謀虛偽意思表示，依民法第
      87條第1項規定，該意思表示應屬無效。主張有通謀虛偽
      意思表示事實之當事人應就其主張負舉證責任。是本件被
      告自應就其主張上開借據係並無借款事實而虛偽簽立之事
      實負舉證責任。
  二、經查，被告辯稱原告曾與訴外人鐘文龍等人經由被告二人
      與訴外人乙○○之仲介而購買芬園鄉山坡地達85.3台甲，
      總價622,701,750元，並於81年6月27日訂立不動產買賣契
      約書（見本卷第68頁），又原告上開購買之85.3台甲土地
      需經由系爭土地即芬園鄉縣○段836-4地號林地才能與芬
      草路相連接，否則即無適宜對外通路，因此原告自有必要
      購買系爭土地以使其所購買之上開85.30台甲之土地具有
      較大之開發價值，此為原告所不爭執之事實。次查，被告
      抗辯被告戊○○於81年6月27日曾與系爭土地之真正所有
      權人丙○○簽立載有由被告戊○○以每坪60,000元，合計
      總價34,394, 400元，向丙○○購買系爭土地之內容之不
      動產買賣契約書，業據提出該契約書（見本卷第26頁）為
      證，並經證人丙○○在本院審理中證述屬實（見本院卷第
      96-100頁），原告在本件審理中除抗辯原本不知情有該份
      契約外，亦不爭執上開契約書形式上為真正；而兩造均不
      爭執原告亦曾於81年6月27日與被告戊○○簽立記載由原
      告以每坪34,000元，總價19,490,160元，向被告戊○○購
      買系爭土地內容之不動產買賣契約書（見本卷第54頁），
      又上開二份契約書約定總價之差價即與被告曾簽立交原告
      收執之二件借據之金額相符（34,394,400-19, 490,160=
      14, 904,240，6,509, 840+8,394,400=14,904, 240），
      可見原告所交付被告戊○○6,509,840元與8,394, 400元
      之二筆款項，正是用以填補上開二份契約之差價。惟有爭
      執者：究係被告所辯：原告借用被告戊○○名義與丙○○
      簽訂每坪60,000元，總價34,394, 400元之買賣契約，另
      再虛與被告戊○○簽訂每坪34,000元，總價19,490,160元
      ，而上開二筆款項事實上係原告用以支付買賣契約之價金
      ，並非被告戊○○向原告之借款一節屬實？或如原告所辯
      ：被告戊○○自稱其係系爭土地之所有人，原告不疑有他
      ，而同意以每坪34,000元，總價19,490,160元之價格向被
      告戊○○購買系爭土地，而被告戊○○因丙○○堅持以每
      坪6萬元出售，為恐違反與原告間之契約，不得已才以每
      坪6萬元、總價34,394, 400元，向丙○○購買系爭土地，
      被告戊○○再就二件契約價金之差額向原告借款上開二筆
      金額以供支付丙○○價金一節為真？查：
  （一）原告主張其誤信被告戊○○自稱為系爭土地之所有人，
        而同意以每坪34,000元之價格向戊○○購買系爭土地云
        云。惟查，原告係從事土地開發買賣之人，關於土地交
        易之相關知識應較常人為豐富，就交易標的及交易對象
        理應經過相當之查證，否則至少亦會向地政機關調閱系
        爭土地之登記謄本，且系爭土地價金依原告主張為19,4
        90,160元，並非小數目，原告豈有可能誤信被告戊○○
        自稱係土地所有權人即輕率與之交易，原告此項主張有
        違經驗法則。況被告提出之原告於81年6月8日與被告卓
        意簽立原告以每坪34,000元向被告卓意購買系爭土
        地之買賣契約書，原告亦不爭執其真正，則原告既曾於
        同年6月8日與卓意就同一筆土地以同一價格簽立買賣
        契約，而該買賣契約第四條第(2)項中約定：「本買賣標
        的物係乙方（指卓意）向原所有權人承買，尚未取得
        所有權，故乙方確有承買之事實，且負責將所有權完整
        交付之責任。」，是原告與卓意就同一土地簽約之際
        已明知卓意並非土地所有權人，依常理自會探查真正
        之所有權人為何人，並希求確保所購買之土地能辦理所
        有權移轉登記，豈有可能簽訂上開契約及上開契約因故
        未能履約後仍不知土地所有權人為何人，是本件原告於
        同年6月27日並無可能誤信被告戊○○係系爭土地之真
        正所有權人，而向被告戊○○買地。原告雖辯稱：上開
        契約中註明卓意已向土地所有權人之第三人承買了，
        而原告與戊○○於同年6月27日簽訂之契約第一條即載
        明甲方即戊○○將自己所有之該不動產出售予原告，故
        原告係向自稱為所有權人之戊○○購買土地云云，顯然
        違反經驗法則，是原告主張不知被告戊○○非系爭土地
        所有人一節，應無可採。
  （二）次查，原告與被告戊○○所簽訂之買賣契約，及被告戊○○與丙○○所簽訂之買賣契約係同一日所簽立，被告
        抗辯係原告借用被告戊○○之名義向證人丙○○購買系
        爭土地等語，原告雖予否認，然查，原告既無可能不知
        系爭土地之所有權人係丙○○，何以仍以戊○○為出賣
        人之名義而與之簽訂買賣契約？又何以上開二份契約之
        價格相差甚大？經查，依證人丙○○證詞可知其僅同意
        以每坪6萬元之價格出售系爭土地，雖有人向其以較低
        之價格出價，然其均不為所動，是若欲向其買得系爭土
        地，非必以每坪6萬元之價格向其買受不可。又證人丙○○經詢之被告戊○○是否曾以每坪34,000元之價格向
        其購買，及是否見過原告等情，雖均答稱不知道或不記
        得等語（見本卷第98－99頁）。然查，其出售系爭土地
        之時係81年間，距作證之時95年1月3日已達13年半之久
        ，其不記得上開交易情形，僅係不能直接證明被告上開
        所辯借用訂約一事，未必可逕認被告所辯必全然不實。
        原告又稱：若丙○○堅決以每坪6萬元之價格出售系爭
        土地，而原告認價格過高而不願購買，頂多只是不買或
        買賣不成而已，當無再透過被告與丙○○訂約買入之理
        云云。但依證人丙○○證言可知，其堅持以每坪6萬元
        之價格始願出售，而原告並自承系爭土地為上開85.3台
        甲土地連絡公路所必須（見本卷第102頁），原告既同
        時以總價622,701,750元購買上開土地，為完整利用開
        發之考量，縱然系爭土地之所有權人堅持以每坪6萬元
        始願出售，原告亦必須購買，故原告前揭所辯：原告認
        價格過高而不願購買，頂多只是不買或買賣不成而已云
        云，即不可採。
  （三）原告雖主張係被告戊○○惟恐無法購得系爭土地而將對
        原告違約，故不得已以每坪6萬元向丙○○購買云云。
        但查，被告戊○○係同日分別與原告及丙○○分別訂立
        買賣契約，且系爭土地之買賣價金非低，當必經過一段
        期間之洽商，而地主丙○○之出價遠高於每坪34,000元
        ，又無降價之空間，則被告戊○○已早知丙○○不願將
        系爭土地以每坪34,000元出賣，何有可能會如原告所述
        於同一日與原告以每坪34,000元之價格簽訂契約，因而
        自陷於有對原告履行不能之虞之窘況，再不得已以每坪
        6萬元之價格與丙○○簽約，導致不足14,904,240元之
        價金，以致需向原告借款14,904,240元。是原告主張被
        告戊○○係自行以每坪6萬元價格向丙○○購買系爭土
        地之情節，殊難想像。
  （四）再查，被告另辯稱原告所購買上開85.30台甲總價622,7
        01,750元之山坡地，再加上系爭總價為34,394,400元之
        836-4地號林地，均係由被告戊○○、卓意、與乙○○三人仲介，以當時約定之仲介報酬按「賣l買2」之原
        則，即賣方支付買賣總價l%，買方支付買賣總價2%之比
        例，原告總計應支付仲介報酬為13,141,923元(622,701
        ,750元十34,394, 400元=657,096,150x2%=13,141,923
        元)，原告迄今分文未付云云。原告固承認其購買前開
        85.30台甲土地係由被告及乙○○等三人所仲介，應付
        渠等買方之仲介報酬，惟否認關於系爭土地之買賣契
        約應付仲介報酬與被告（因原告堅稱係向被告戊○○購
        買系爭土地）及約定原告應負按買賣總價2%之比例計算
        之買方之仲介報酬，抗辯：通常上億以上之價金買賣仲
        介報酬會比較低云云。惟暫且不論兩造上開爭執何者為
        真，但僅就原告不爭執由被告戊○○、卓意與乙○○
        仲介之上開85.3台甲總價622,701,750元之山坡地買賣
        之仲介報酬而言，如依被告主張之比例2%計算，則該三
        人可得之仲介報酬約12,454,035元，如依原告主張則應
        較上開金額為低，則被告戊○○、卓意二人可得之仲
        介報酬如按三人各三分之一平均計算則僅為8,302,690
        元或依原告所主張者應更少。是倘依原告主張被告戊○○係自行以每坪6萬元之價格向丙○○購買系爭土地，
        而就二件買賣契約之價金差額向原告借款之情節觀之，
        則被告戊○○因而自行或與卓意共同向原告借款14,9
        04,240元，遠超過被告二人就前開山坡地仲介可得之報
        酬，被告豈有可能作此盤算，是由此分析結果，原告上
        開主張顯違反經驗法則，難以採信。
  （五）再查，系爭土地係於 82年9月16日由丙○○將該筆土地
        移轉登記予原告指定之登記名義人蕭樹生，此有被告提
        出土地登記謄本影本為證，由系爭土地之上開移轉登記
        過程可知，自81年6月27日簽約後經過相當長之時間始
        辦理所有權移轉登記完畢，是被告辯稱因原告借用被告
        戊○○名義與丙○○簽約，並就二件契約之差價，要求
        被告虛立借據以擔保使土地得以順利移轉登記至原告指
        定之登記名義人名下一節，較符實情，應可採信。
  （六）原告雖聲請訊問證人乙○○，然查證人乙○○患有帕金
        森氏症，行動不便，且表達有困難，其作證時因口齒含
        糊不清，無法聽懂其言語，故本院再諭知請其以書寫方
        式或動作回答，其作證內容如下：
        法官：提示借據，上面的簽名是否你所簽？
        證人乙○○：是的（以言詞表達）。
        法官：是否真的有借錢？
        證人乙○○：不是（以手寫表示）。
        原告：戊○○是否有向我借錢？
        證人乙○○：不清楚（以手寫表示）。
        原告：請問證人是不是買賣土地的仲介人？
        證人乙○○：（點頭）。
        原告：原告是否向戊○○買受每坪34000元的土地？
        證人乙○○：點頭。
        原告訴代：你介紹該筆土地之後原地主有無說不賣？
        證人乙○○：（點頭）。
        原告訴代：原地主有無提到要六萬元才要賣？
        證人乙○○：指著不清楚三個字。
        原告訴代：剛才你看的借據，簽的時候你是否在場？
        證人乙○○：（點頭）
        原告訴代：該借據是否戊○○要向丁○○借錢？
        證人乙○○：（停了很久，點頭）。
        法官：請證人以書寫表示。
        證人乙○○：（書寫『很難回答』）。
        原告訴代：很難回答的意思是指借錢有沒有交不知道？
        法官：如果是前一個意思請寫1，後面的意思請寫2。
        證人乙○○：（在不清楚處劃線）。
        由以上證人作證內容顯示其回答有互相矛盾之情形，無
        法確知其真意，且其對上開問題之回答多半遲延甚久，
        是其意識狀態固然清醒，但其理解及判斷事理能力與記
        憶力是否與常人相同，則有疑問，且其證述表達內容過
        於精簡，是否能真實表達其真正意思亦有可疑，是本院
        認其作證之內容應不能為原告有利之證明。
  （七）又證人甲○○即乙○○之妻弟原係受任為乙○○之訴訟
        代理人，嗣原告撤回對乙○○之起訴，隨後，證人甲○○在本院審理時證稱：「（法官：(提示借據)有無看過
        ？）本件第一次開庭前戊○○有拿給我看過借據影本，
        但我不知道有這件事，後來我問我姐姐就是乙○○的太
        太，乙○○和我姐姐告訴我有借款這件事，戊○○有要
        借錢買賣土地，要向原告借錢買賣土地，但後來有沒有
        付錢，有沒有買土地，乙○○不清楚，因為乙○○沒有
        看到。因為原告與戊○○不熟，戊○○要向原告借錢找
        乙○○當見證人，乙○○是見證有這筆借貸關係沒有錯
        ，見證戊○○借錢去買土地，後來有沒有去買土地不清
        楚，原告如何付錢給戊○○，乙○○也不清楚。這些事
        情是上上星期乙○○告訴我的，這些事情我問乙○○他
        告訴我的。他講話不太清楚，是用點頭、搖頭比較多。
        戊○○也有告訴我這些事情，在第一次開庭前戊○○拿
        借據影本給我看，我問他什麼事情他告訴我這些事情。
        」。惟查，證人甲○○所證述內容均係聽聞自他人，其
        中乙○○之狀況如前所述，其並不能清楚自行表達事情
        之始末，至多能對他人提示問題予以回應，且所回應之
        方式亦不清楚，證人甲○○所謂聽乙○○說的，是否其
        有所解讀錯誤，亦未可知；至於證人甲○○之姊即乙○○之妻並未參與上開契約或借據簽訂，甲○○聽聞自其
        姊之陳述自不具證據能力；又證人甲○○曾以乙○○之
        訴訟代理人身份，在本件第一次言詞辯論期日陳稱：「
        是土地買賣而原告與戊○○不太熟，簽立借據是為了保
        證這些款項要付給賣方丙○○，並沒有借款關係，乙○○並沒有保證借貸關係。而是保證戊○○會將這些款項
        付給賣方。其餘意見同戊○○卓意答辯狀」（見本卷
        第47頁）。是證人甲○○作證時所述與擔任訴訟代理人
        時所言大相逕庭，固然其係以不同之身份發言，然所述
        恰為相反，經本院及被告質疑後又不能提出合理解釋，
        其證言之信用性顯有可疑，是本院認其證言亦不能採信
        。
  （八）綜上各節，被告抗辯兩造間並無借款關係，而係虛立借
        據，應可採信。反之，原告主張之事實，顯然悖離經驗
        法則，無從採信。
  三、原告對被告之借款債權既不存在，是關於被告抗辯其對原
      告有仲介報酬之債權，並據以抵銷一節，即無審酌之必要
      ，是本院就本件爭點二、三部分，爰不另予論斷。
  四、從而，原告本於借款返還請求權，請求被告給付原告6,50
      9,840元及自起訴狀繕本送達之翌日起至清償日止按年息
      5%計算之利息，為無理由，應予駁回。其訴既經駁回，其
      假執行之聲請亦失其依據，併予駁回。
  五、訴訟費用負擔之依據：民事訴訟法第78條。
中    華    民    國    95    年    5     月    9     日
                  民事第三庭    法  官  張瑞蘭
正本係照原本作成。
如對本判決上訴，須於判決送達後20日內向本院提出上訴狀。
中    華    民    國    95    年    5     月    9     日
                                書記官  陳惠鈴


司法院資訊處製作；財團法人民間司法改革基金會備份。
